【裁判字號】    92,親,62
【裁判日期】    921217
【裁判案由】    認領子女
【裁判全文】
臺灣嘉義地方法院民事裁定  九十二年度親字第六二號
    原      告  甲○○
    訴訟代理人  吳紹雄律師
    被      告  張權龍
右當事人間請求認領子女事件，本院裁定如左：
    主      文
本件移送臺灣臺北地方法院。
    理      由
一、按「訴訟之全部或一部，法院認為無管轄權者，依職權以裁定移送於其管轄法院
    。」、「移送訴訟之裁定確定時，受移送之法院受其拘束。前項法院，不得以該
    訴訟更移送於他法院。但專屬於他法院管轄者，不在此限。」民事訴訟法第二十
    八條第一項、第三十條分別定有明文。次按「認領子女之訴，專屬子女住所地或
    其死亡時住所地之法院管轄。」民事訴訟法第五百八十九條亦定有明文。又「同
    法第五百六十八條第一項但書、第二項及第三項，於第五百八十九條之訴準用之
    。」復為民事訴訟法第五百九十六條第一項前段所明定。再者「婚姻無效或撤銷
    婚姻，與確認婚姻成立或不成立及離婚或夫妻同居之訴，專屬夫妻之住所地或夫
    、妻死亡時住所地之法院管轄。但訴之原因事實發生於夫或妻之居所地者，得由
    各該居所地之法院管轄。夫妻之住所地法院不能行使職權或在中華民國無住所或
    其住所不明者，準用第一條第一項後段及第二項之規定。夫或妻為中華民國人，
    不能依前二項規定，定管轄之法院者，由中央政府所在地之法院管轄之。」民事
    訴訟法第五百六十八條定有明文。而「訴訟，由被告住所地之法院管轄，被告住
    所地之法院，不能行使職權者，由其居所地之法院管轄。訴之原因事實發生於被
    告居所地者，亦得由其居所地之法院管轄。被告在中華民國現無住所或住所不明
    者，以其在中華民國之居所，視為其住所；無居所或居所不明者，以其在中華民
    國最後之住所，視為其住所。在外國享有治外法權之中華民國人，不能依前二項
    規定定管轄法院者，以中央政府所在地視為其住所地。」復為民事訴訟法第一條
    所明定。依上開規定，認領子女之訴，專屬「子女」住所地或其死亡時住所地之
    法院管轄，訴之原因事實發生於「子女」之居所地者，得由各該居所地之法院管
    轄（民事訴訟法第五百九十六條第一項、第五百六十八條第一項但書），「子女
    」之住所地法院不能行使職權者，由其居所地之法院管轄，訴之原因事實發生於
    「子女」之居所地者，亦得由其居所地之法院管轄（民事訴訟法第五百九十六條
    第一項、第五百六十八條第二項、第一條第一項後段），「子女」在中華民國現
    無住所或住所不明者，以其在中華民國之居所，視為其住所，由該居所地之法院
    管轄；無居所或居所不明者，以其在中華民國最後之住所，視為其住所，由該最
    後住所地之法院管轄（民事訴訟法第五百九十六條第一項、第五百六十八條第二
    項、第一條第二項），若子女或父親為中華民國人，不能依民事訴訟法第五百八
    十九條、第五百九十六條第一項準用第五百六十八條第一項但書、第二項、第一
    條第一項後段、第二項規定定管轄法院者（即「子女」在中華民國亦無最後住所
    ），由中央政府所在地之法院管轄（民事訴訟法第五百九十六條第一項、第五百
    六十八條第三項）（另參照林慶苗、陳榮宗著民事訴訟法第九百六十一頁、吳明
    軒著中國民事訴訟法第一七一九至第一七二０頁）。
二、本件原告主張其係大陸人民，與到大陸經商之被告相戀，於民國八十六年五月間
    知悉懷有身孕時，曾要求被告儘速辦理結婚，惟被告以伊姊尚未結婚為由，要求
    原告先生下孩子，嗣再補辦結婚，詎被告於八十六年十一月十五日離開原告家後
    ，即音訊全無，原告則於八十七年一月十六日在汕頭市第二人民醫院產下一女嬰
    ，取名張鏵琳，為此依民法第一千零六十七條第一項第一款規定請求被告認領張
    鏵琳為女兒等語，可知本件為認領子女之訴，依上開民事訴訟法第五百八十九條
    規定，應專屬「子女」住所地或其死亡時住所地之法院管轄。惟因本件非婚生子
    女即張鏵琳係住在大陸地區，未曾來台灣居住，在台灣從無住所、居所，且原告
    懷有張鏵琳及產下張鏵琳之地點均在大陸地區，事實發生地亦在大陸地區，不能
    依民事訴訟法第五百八十九條、第五百九十六條第一項準用第五百六十八條第一
    項但書、第二項、第一條第一項後段、第二項規定定管轄法院，依右開說明，本
    件應由中央政府所在地之臺灣臺北地方法院管轄，本院並無管轄權。本院曾裁定
    將本件移送臺灣臺北地方法院管轄，臺灣臺北地方法院又裁定將本件移送本院管
    轄。雖臺灣臺北地方法院依民事第五百九十六條第一項前段規定準用第五百六十
    八條第二項規定，再進而準用第一條第二項規定，然準用結果，卻誤為專屬「被
    告」在中華民國之居住所法院即本院管轄。蓋認領子女之訴，既專屬「子女」住
    所地或其死亡時住所地之法院管轄，則「子女」在中華民國既無住所，依民事訴
    訟法第五百八十九條、第五百九十六條第一項準用第五百六十八條第一項但書、
    第二項、第一條第一項後段、第二項規定，即應以「子女」在中華民國有無住所
    、居所定之，而非轉而為專屬「被告」在中華民國之居住所法院即本院管轄，否
    則，即有失專屬「子女」住所地或其死亡時住所地之法院管轄之立法本旨，且有
    違法律準用之原則，臺灣臺北地方法院上開準用結果，容有誤解。準此，原告向
    無管轄權之本院起訴，顯係違誤，因臺灣臺北地方法院之移送裁定違反專屬管轄
    之規定，依上開第三十條第二項但書規定，本院不受其拘束，仍得依上開第二十
    八條第一項規定，依職權將本件移送於該管轄法院。
三、爰依首開法條裁定如主文。
中      華      民      國    九十二    年     十二     月     十七     日
~B臺灣嘉義地方法院家事法庭
~B    法  官  黃茂宏
右為正本係照原本作成
如對本裁定抗告須於裁定送達後十日內向本院提出抗告狀
中      華      民      國    九十二    年     十二     月     十七     日
~B    書記官  沈秀鈴


司法院資訊處製作；財團法人民間司法改革基金會備份。
